【裁判字號】    88,簡上,558
【裁判日期】    890630
【裁判案由】    給付票款等
【裁判全文】
臺灣臺中地方法院民事判決  八十八年度簡上字第五五八號
    上  訴  人  甲○○
    訴訟代理人  巫哲銘  律師
    被上訴人    乙○○
右當事人間請求給付贈與款等事件，上訴人對於中華民國八十八年十一月三日本院台
中簡易庭八十八年度中簡字第三二六八號第一審判決提起上訴，本院判決如左：
    主      文
上訴駁回。
第二審訴訟費用由上訴人負擔。
    事      實
甲、上訴人方面：
  一、聲明：
    （一）原判決廢棄。
    （二）右廢棄部分被上訴人在第一審之訴及假執行之聲請均駁回。
  二、陳述：除與原審判決書所載者相同茲予引用外，補稱：
    （一）上訴人與被上訴人於交往期間，被上訴人於民國八十六年一月二日購買自
          用小客車時，上訴人即曾為其擔任保證人，嗣於八十六年八月間被上訴人
          提及欲購買房屋，並要求上訴人擔任向銀行辦理貸款之連帶保證人，上訴
          人念及以往相處情分應允後，兩造於八十六年十月間仍正式結束男女關係
          。
    （二）兩造分手後，被上訴人仍屢次喧鬧要求上訴人簽發面額共計新台幣（下同
          ）一百七十八萬元之本票十八張，上訴人假意簽發並一直支付至八十七年
          十月份即上訴人與訴外人陳淑瓊順利完成婚禮止，始未行支付；上訴人未
          曾購屋贈與被上訴人，僅係擔任購屋之銀行貸款保證人，所簽發票據之真
          意亦無贈與票款之意；且被上訴人執以主張之本票並無發票日之記載，應
          屬無效票據，被上訴人亦不得據此請求給付票款。
    （三）退萬步言，縱認上訴人確有贈與之真意，上訴人係任職於訴外人習技實業
          股份有限公司擔任經紀人，每月薪資端視當月業績決之，收入並不穩定，
          婚後妻亦係家庭主婦，並無工作，上訴人復須扶養同住母親，家庭生活捉
          襟見肘，更需負擔籌措婚禮、新居等花費，分述如下：
    １、上訴人結婚時為籌措婚禮及購置新居，曾於八十七年八月二十六日向聯邦銀
        行辦理信用貸款八十萬元，迄今尚有餘款三十三萬八千七百四十三元未償還
        ，並持續分期攤還本利中，於同年十月一日刷卡使用金額，亦尚有九萬五千
        七百零三元無力清償而以循環利息計息至今。
    ２、於八十八年一月十四日為籌措家用，曾以妻王陳淑瓊名義向中國信託商業銀
        行信用貸款一百萬元，以繳交屋款及購置家具，且須於五年內清償，尚有餘
        款八十六萬二千三百五十五元未清償。
    ３、上訴人原係台北市松山區東星大樓住戶，嗣因九二一集集大地震大樓倒塌而
        成為受災戶，所有家具、電器及動產設備付之一炬，上訴人為處理相關損失
        等又陸續以各銀行信用卡刷卡消費，如花旗銀行十三萬九千三百六十六元、
        中國信託商業銀行十七萬二千六百九十三元、運通銀行五萬九千五百零六元
        、台中商業銀行九萬六千一百三十六元、上海商業銀行九萬三千二百七十九
        元，共計積欠七十二萬九千六百一十九元之信用卡帳款仍無力清償。
    ４、上訴人以其妻名義向中國信託商業銀行申貸之房屋貸款目前尚有餘款七十六
        萬三千元未付清，且自八十八年一月十四日起，每月所需支付利息即達五萬
        二千零七十五元，利息支付期間長達二十年。
    綜上可見，上訴人及妻現存之負債金額即高達二百七十八萬九千四百二十元，而
    按月應繳相關本息金額之鉅，實已嚴重影響上訴人基本生計，並妨礙上訴人履行
    對生母及妻之扶養義務，上訴人自得拒絕履行此贈與契約。
  三、證據：除援用第一審所提證據外，補提出經紀人合約書影本、戶籍謄本、聯邦
      銀行授信明細查詢單、信用卡消費明細表、受災戶證明書、現金財務收支報告
      、所得稅核定稅額繳款書暨罰鍰繳款書等影本各一份，及中國信託商業銀行利
      息收入收據補發證明單影本共四紙、積欠銀行信用卡債務明細表影本六張。
乙、被上訴人方面：
  一、聲明：駁回上訴。
  二、陳述：除與原審判決書所載者相同茲予引用外，補稱：
    （一）上訴人係於八十六年八月間，為表達對被上訴人照顧之情而主動提議購屋
          贈與被上訴人，兩造約定以被上訴人登記為房屋所有權人，上訴人則擔任
          銀行貸款之連帶保證人；後來被上訴人曾提議轉售卻不成，上訴人為表示
          贈與之誠意方開立本票十八張為據，並按月給付贈與款，迄八十七年十月
          始中止，上訴人應有贈與真意。
    （二）上訴人年所得達二、三百萬元，上訴人於八十七年八月二十六日向聯邦銀
          行辦理信用貸款後，迄八十七年十月份均能按月給付贈與款；其所稱信用
          卡刷卡消費金額以循環利息方式計息者，係權宜約定，並不能僅以支付循
          環利息，即謂持卡者之生計已有重大影響；另上訴人之妻所辦理信用貸款
          與上訴人無關，且其妻目前仍在上訴人任職公司擔任秘書職務，每月收入
          三萬元；再上訴人雖為九二一大地震受災戶，與其所得相較亦對其生計無
          重大影響，其拒絕履行贈與之理由不足採。
  三、證據：除援用第一審所提證據外，補提出綜合所得稅各項查詢清單影本、職位
      表、強制執行聲請狀等影本各一份，並聲請傳喚證人廖秋如
丙、本院依職權向財政部台灣省中區國稅局台中分局函查上訴人納稅及財產資料。
    理      由
一、本件被上訴人起訴主張與上訴人原本為男女朋友關係，其於八十六年八月間欲購
    買坐落台中市○○路之房屋時，上訴人同意按月支付被上訴人共計一百七十八萬
    元，作為被上訴人支付銀行房屋貸款之用，並簽發本票十八紙之字據交付被上訴
    人，且自八十六年十月份起即按月支付贈與款項，迄八十七年十一月後卻未再依
    約支付，如本票所載已屆期仍未付款者共八十八萬元，除其中面額八萬元本票已
    另聲請本票裁定外，爰訴請上訴人給付其餘之八十萬元贈與款等語。上訴人則以
    因被上訴人數次喧鬧才簽發前述本票，當時並無贈與票款之真意，且贈與後因結
    婚、購置新居等花費向銀行貸款而無力清償，又於九二一集集大地震中所承租居
    住之東星大樓毀損而受有損失，經濟狀況顯有變更，並因贈與致其生計有重大影
    響、妨礙其對生母及妻扶養義務之履行等語，資為抗辯。
二、被上訴人主張於八十六年八月間與上訴人約定，由上訴人自八十六年十月份起按
    月給付，共計應給付一百七十八萬元以作為被上訴人支付房屋貸款之用，雙方並
    立有面額共計一百七十八萬元之本票十八紙作為字據，及迄八十七年十月份止，
    上訴人均依約給付，剩餘八十萬元屆期則未依約給付之事實，業據其提出記載發
    票日為八十八年一月至八月之每月二十五日、面額各為十萬元、發票人即上訴人
    王文祥、受款人均為被上訴人乙○○之本票八紙為證，系爭本票十八紙為上訴人
    所簽發一節，並經上訴人自認在卷，其亦不否認迄八十七年十月份止，均有依本
    票記載交付款項與被上訴人之事實；上訴人雖辯稱簽發系爭本票十八紙並非基於
    贈與之真意，因被上訴人向銀行貸款一百七十八萬元，上訴人則任此筆貸款之連
    帶保證人，簽發本票只是為了擔保要負擔此筆款項等語，然查，上訴人所擔任被
    上訴人向銀行借款之連帶保證人，僅係對銀行負有連帶清償此筆借款之責任，而
    非對被上訴人負有支付該筆款項之責任，因之，上訴人若為擔保其履行此借款連
    帶保證人責任之目的始簽發本票，當無以並非該連帶保證債務債權人之被上訴人
    為票載受款人，並將本票交付與被上訴人收執之理；況且，上訴人如前述，復不
    否認自八十六年十月起至八十七年十月止，均有依本票記載時間支付票載款項之
    事實，益徵上訴人應係基於贈與關係始簽發上開本票，兩造間確有贈與之約定，
    就此贈與事實並立有字據，上訴人所辯，洵無足採。至於系爭本票雖無發票日之
    記載，要屬該本票於票據法上是否屬有效票據，上訴人是否因之另負有票據責任
    之問題，而被上訴人起訴時即表明係基於贈與之法律關係為請求，該本票則屬就
    贈與所立字據之證據，上訴人所辯稱該本票屬無效票據一節，實與兩造間有無贈
    與關係者無涉，附此敘明。
三、其次，上訴人稱與被上訴人為贈與約定後，迄八十七年十月份後因其經濟狀況變
    更，有因贈與致其生計有重大影響、妨礙其對生母及妻扶養義務之履行之情形等
    語，惟查：
  （一）上訴人現任職於習技實業股份有限公司，於八十七年度執行業務所得為二百
        三十七萬元餘，業經本院依職權函詢台灣省中區國稅局台中分局屬實，若與
        上訴人所稱自八十八年九月二十一日集集大地震後遷居台中市，迄八十九年
        三月份止，其每月實收入約十四萬元至十九萬元之薪資收入情形相較，尚難
        認上訴人之經濟情況有何顯然之變更。
  （二）再就上訴人所稱因結婚花費等而向銀行貸款，迄八十八年十一月二十四日尚
        積欠聯邦銀行三十三萬八千七百四十三元，每月本息應攤還四萬元，並提出
        授信明細查詢單影本一份為憑，然此僅說明上訴人有向銀行貸款之事實，其
        貸款所得尚且應計入現有資產中，而貸款用途究為個人理財規劃，或有其他
        用途不一，且參諸上訴人均能按期攤還本息，積欠之金額與上訴人薪資收入
        相較亦非鉅等情，均難據之認上訴人有何目前已陷於無清償能力等重大經濟
        情況變更之程度。
  （三）又觀諸上訴人所提出於聯邦銀行、花旗銀行、荷蘭銀行上海商業儲蓄銀行、
        台中商業銀行之信用卡消費資料，除聯邦銀行部分外，其餘以信用卡消費之
        持卡人均為訴外人即上訴人之妻王陳淑瓊，並非上訴人，而以其消費地點、
        金額等情形，上訴人及其妻猶且每月有相當金額消費能力，且依所載上訴人
        及其妻迄八十八年十一月間以信用卡消費時，固有僅繳付部分金額，以使用
        循環利息計息之方式，惟此涉及上訴人如何選擇個人理財方式等因素，要難
        謂使用循環利息還款方式之人，必將因之發生經濟困難之情形，更無從認上
        訴人資力有無法負擔本件贈與款項可言。
  （四）至於上訴人所提出以其妻王陳淑瓊名義為借款人，向中國信託商業銀行前後
        借得之二筆貸款部分，此借款債務人並非上訴人，且其妻王陳淑瓊於上訴人
        任職之公司擔任秘書工作而有收入，業據證人廖秋如結證在卷，並有其妻王
        陳淑瓊任職之職位系統表一份附卷可參，亦無證據證明實際負擔此費用之人
        即為上訴人，尚難謂上訴人有何因此經濟狀況顯然變更，無力支付此贈與者
        ；縱使上訴人須負擔此貸款清償事宜，以該貸款按期攤還本息之清償金額共
        計六萬餘元，及上訴人每月僅執行業務所得即達十四萬至十九萬之資力，是
        否足認上訴人無力負擔，亦有可疑；遑論此貸款所得甚至用以購買之房屋，
        亦應計入上訴人或其妻所有資財，則實際上僅就負擔利息部分，堪認借用人
        經濟狀況受有影響，而此應負擔利息數額，以上訴人前述執行業務所得情形
        ，更難謂將因之難以負擔本件贈與。
  （五）另依上訴人所稱原本承租居住之台北市東星大樓，已因八十八年九月二十一
        日集集大地震倒塌，其中動產設備均受損，並提出里長證明書影本一份為憑
        ，雖上訴人身為承租人，所有之家具等動產設備應受有損害，然其因之亦無
        繼續給付租金之義務，縱使事後其另行遷居租屋，與本件贈與約定時相較，
        尚難謂經濟情況有何顯然不同，且究竟上訴人所受其他設備等損失之數額若
        干，該損失程度與其薪資所得相較，本件依約應給付八十萬元之贈與款是否
        將足使其無力負擔對生母及妻之扶養義務，甚至將因本件贈與致其生計有重
        大影響，上訴人均未能舉證以實其說，自難僅憑其自行估算每月應負債二十
        六萬三千元之財務支出報告，在別無其他證據堪認其每月支出金額若干之情
        形下，即認上訴人所辯為可採。
    綜上所述，均難認上訴人有何於贈與約定後，其經濟狀況顯有變更，如因贈與將
    致其生計有重大之影響，或妨礙其扶養義務之履行，因之得拒絕贈與履行之情形
    。
四、從而，被上訴人基於贈與之法律關係，請求上訴人給付依約已屆期之贈與款八十
    萬元，為有理由，應予准許。是則原審判命上訴人如數給付，並依聲請為假執行
    宣告，於法並無違誤。上訴意旨指摘原判決不當，求予廢棄改判，為無理由，應
    予駁回其上訴。
五、兩造其餘攻擊防禦方法及提出之證據，對判決結果已無影響，爰不予一一論述。
六、據上論結，本件上訴為無理由，依民事訴訟法第四百三十六條之一第三項、第四
    百四十九條第一項、第七十八條，判決如主文。
中      華      民      國    八十九    年      六      月     三十     日
                            臺灣臺中地方法院民事第一庭
~B審判長法官  吳惠郁
~B法      官  林洲富
~B法      官  林麗真
右為正本係照原本作成
不得上訴。
中      華      民      國    八十九    年      六      月     三十     日
~B法院書記官


司法院資訊處製作；財團法人民間司法改革基金會備份。
